---
title: "Tugas 3 — Uji Chi-Square"
subtitle: "Observed vs Expected, Test of Independence, Diagnosis Asumsi, dan Pearson Residual"
format:
  html:
    theme: cosmo
    css: styles.css
    toc: true
    toc-title: "Daftar Isi"
    toc-depth: 2
    toc-location: right
    code-copy: false
    code-tools: false
    number-sections: true
    embed-resources: true
    title-block-banner: true
execute:
  echo: true
  warning: false
  message: false
lang: id
editor: 
  markdown: 
    wrap: 72
---

```{r}
#| label: setup
#| include: false

identitas <- read.csv(
  "identitas_tugas.csv",
  stringsAsFactors = FALSE
)

data <- read.csv(
  "data_tugas3_241061003.csv",
  na.strings = c("", "NA"),
  stringsAsFactors = FALSE
)
```

::::::::: student-card
::: label
Mahasiswa
:::

::: value
`r identitas$Nama[1]`
:::

::: label
NIM
:::

::: value
`r identitas$NIM[1]`
:::

::: label
Kode Tugas
:::

::: value
`r identitas$kode_tugas[1]`
:::
:::::::::

::: learning-box
**Tujuan tugas.** Mengubah pola deskriptif menjadi keputusan inferensial
dengan Uji Chi-Square, memeriksa *expected count*, membaca Pearson
residual, dan menulis kesimpulan tanpa klaim kausalitas.
:::

::: callout-note
## Pola kerja

**predict → calculate → run → diagnose → explain**
:::

# 1. Menentukan Jenis Uji dan Hipotesis

Kasus utama pada tugas ini menggunakan dua variabel kategorik:

- `PengalamanCoding`
- `ToolFavorit`

Pertanyaan penelitian:

> **Apakah tool analitik favorit berasosiasi dengan tingkat pengalaman
> coding mahasiswa?**

Jawab pertanyaan berikut.

1.  Apakah kasus ini termasuk **Goodness of Fit** atau **Test of
    Independence**?
2.  Tuliskan H₀.
3.  Tuliskan H₁.
4.  Mengapa hasil uji ini tidak boleh langsung ditafsirkan sebagai
    hubungan sebab-akibat?

::: answer-box
**Jawaban Anda**

1.  Kasus ini termasuk Test of Independence, karena digunakan untuk
    menguji apakah terdapat asosiasi antara dua variabel kategorik,
    yaitu `PengalamanCoding` dan `ToolFavorit`.
2.  **H₀:** Tidak terdapat asosiasi antara tingkat pengalaman coding
    mahasiswa dan tool analitik favorit. Dengan kata lain, kedua
    variabel tersebut saling independen.
3.  **H₁:** Terdapat asosiasi antara tingkat pengalaman coding mahasiswa
    dan tool analitik favorit. Dengan kata lain, kedua variabel tersebut
    tidak saling independen.
4.  Hasil uji tidak boleh langsung ditafsirkan sebagai hubungan
    sebab-akibat karena Uji Chi-Square hanya menunjukkan ada atau
    tidaknya asosiasi antara dua variabel kategorik. Hasil tersebut
    tidak membuktikan bahwa tingkat pengalaman coding menyebabkan
    seseorang memilih tool tertentu atau sebaliknya.
:::

# 2. Menyiapkan Faktor dan Tabel Observed

Atur urutan kategori agar sesuai dengan konteks analisis.

::: callout-tip
## Petunjuk kode

``` r
data$PengalamanCoding <- factor(
  data$PengalamanCoding,
  levels = c("Pemula", "Menengah", "Lanjut")
)

data$ToolFavorit <- factor(
  data$ToolFavorit,
  levels = c("Python", "R", "SQL")
)

tab <- table(..., ...)
addmargins(tab)
```
:::

```{r}
data$PengalamanCoding <- factor(
  data$PengalamanCoding,
  levels = c("Pemula", "Menengah", "Lanjut")
)

data$ToolFavorit <- factor(
  data$ToolFavorit,
  levels = c("Python", "R", "SQL")
)

tab <- table(data$PengalamanCoding, data$ToolFavorit)

tab
addmargins(tab)

```

Sebelum menjalankan uji, jawab:

1.  Berapa dimensi tabel kontingensi?
2.  Berapa *grand total* observasi?
3.  Menurut pengamatan awal terhadap tabel, apakah Anda menduga ada pola
    perbedaan tool favorit antar tingkat pengalaman? Jelaskan singkat.

::: answer-box
**Prediksi awal**

1.  Tabel kontingensi memiliki dimensi 3 x 3, yaitu tiga kategori
    pengalaman coding dan tiga kategori tool favorit.
2.  *Grand total* observasi adalah 156 mahasiswa.
3.  Berdasarkan pengamatan awal, terdapat pola perbedaan tool favorit
    antar tingkat pengalaman coding. Misalnya, kelompok Lanjut memiliki
    34 pengguna Python dan hanya 3 pengguna R, sedangkan kelompok Pemula
    memiliki 21 pengguna R. Hal ini memberikan dugaan awal bahwa
    distribusi tool favorit berbeda menurut tingkat pengalaman coding.
:::

# 3. Expected Count dan Uji Chi-Square

## 3.1 Hitung satu expected count secara manual

Pilih satu sel pada tabel kontingensi. Gunakan rumus:

\[ E\_{ij} = \frac{(\text{total baris}_i)(\text{total kolom}_j)}{N} \]

Tuliskan sel yang dipilih, nilai observed, total baris, total kolom,
grand total, dan hasil expected count.

::: answer-box
**Perhitungan manual expected**

- Sel yang dipilih: **Pemula × R**.
- rved (O): 21
- Total baris: 50
- Total kolom: 40
- (N): 156
- Expected (E): E: 12.8205
:::

## 3.2 Hitung kontribusi χ² dari sel tersebut

Gunakan:

\[ \frac{(O-E)^2}{E} \]

::: answer-box
**Kontribusi χ² sel**

Kontribusi sel **Pemula × R** terhadap statistik Chi-Square adalah
sekitar: 5.2185
:::

## 3.3 Jalankan Uji Chi-Square di R

::: callout-tip
## Petunjuk kode

``` r
hasil <- chisq.test(...)
hasil
hasil$expected
```
:::

```{r}
hasil <- chisq.test(tab)

hasil
hasil$expected
min(hasil$expected)

```

Catat:

1.  nilai χ²;
2.  derajat kebebasan (*df*);
3.  *p-value*;
4.  minimum expected count.

::: answer-box
**Hasil uji**

1.  χ² = 20.298
2.  df = 4
3.  p-value = 0.0004361
4.  minimum expected = 10.24359
:::

Bandingkan expected count manual Anda dengan sel yang sama pada
`hasil$expected`.

::: answer-box
**Pemeriksaan**

Nilai expected count manual pada sel **Pemula x R**, yaitu 12.8205, sama
dengan nilai pada `hasil$expected` untuk sel yang sama. Dengan demikiam,
perhitungan manual sesuai dengan hasil yang di hitung oleh R.
:::

# 4. Diagnosis Asumsi dan Pearson Residual

Sebelum mempercayai *p-value*, lakukan diagnosis.

Jawab:

1.  Apakah input yang digunakan berupa **count/frekuensi**, bukan
    persentase?
2.  Berdasarkan minimum expected count, apakah pendekatan Chi-Square
    layak digunakan?
3.  Mengapa independensi antarobservasi penting pada uji ini?

::: answer-box
**Diagnosis asumsi**

1.  Input yang digunakan berupa **count/frekuensi**, bukan persentase.
    Setiap sel pada tabel berisi jumlah mahasiswa dalam kombinasi
    kategori pengalaman coding dan tool favorit.
2.  Pendekatan Chi-Square layak digunakan karena **minimum expected
    count = 10,2436**, sehingga seluruh expected count berada di atas 5.
    Dengan demikian, tidak terdapat expected count yang sangat rendah.
3.  Independensi antarobservasi penting karena setiap observasi
    seharusnya memberikan satu kontribusi yang tidak bergantung pada
    observasi lainnya. Dalam konteks ini, setiap mahasiswa seharusnya
    dihitung satu kali sehingga frekuensi antarobservasi tidak saling
    bergantung.
:::

Sekarang periksa Pearson residual.

::: callout-tip
## Petunjuk kode

``` r
resid <- hasil$residuals
resid

# cari residual absolut terbesar
abs(resid)
```
:::

```{r}
resid <- hasil$residuals

resid
abs(resid)

sel_max <- which(
  abs(resid) == max(abs(resid)),
  arr.ind = TRUE
)

sel_max

```

Jawab:

1.  Sel mana yang memiliki nilai (\|\text{Pearson residual}\|) terbesar?
2.  Apakah observed pada sel itu lebih besar atau lebih kecil daripada
    expected?
3.  Apa arti substantif pola tersebut dalam konteks
    `PengalamanCoding × ToolFavorit`?

::: answer-box
**Interpretasi residual**

1.  Sel yang memiliki nilai ∣Pearson residual∣\|\\text{Pearson
    residual}\| terbesar adalah **Lanjut × R**, dengan Pearson residual
    sekitar **-2,607**.
2.  Nilai residual negatif menunjukkan bahwa observed lebih kecil
    daripada expected. Pada kelompok Lanjut yang memilih R, observed =
    **3**, sedangkan expected ≈ **12,051**.
3.  Secara substantif, mahasiswa dengan pengalaman coding Lanjut yang
    memilih R muncul jauh lebih sedikit daripada jumlah yang diharapkan
    jika pengalaman coding dan tool favorit tidak berasosiasi.
    Sebaliknya, kelompok Pemula yang memilih R memiliki residual positif
    sebesar sekitar 2,284, yang menunjukkan jumlah observed lebih tinggi
    daripada expected.
:::

# 5. Fisher sebagai Alternatif

Jawab singkat.

1.  Dalam kondisi seperti apa `fisher.test()` layak dipertimbangkan?
2.  Mengapa Fisher sering digunakan pada tabel 2×2 dengan sampel kecil
    atau expected count sangat rendah?
3.  Apakah dataset utama tugas ini perlu langsung diganti ke Fisher?
    Jelaskan berdasarkan hasil diagnosis expected count Anda.

::: callout-tip
## Petunjuk

``` r
fisher.test(tab)
```

Tidak perlu menjalankan Fisher pada dataset utama jika diagnosis
menunjukkan pendekatan Chi-Square sudah memadai.
:::

::: answer-box
**Jawaban Anda**

1.  `fisher.test()` dapat dipertimbangkan ketika ukuran sampel kecil
    atau terdapat expected count yang rendah sehingga pendekatan
    Chi-Square kurang sesuai. Fisher memberikan pendekatan uji exact
    yang tidak bergantung pada pendekatan asimtotik Chi-Square.
2.  Fisher sering digunakan pada tabel 2×2 dengan sampel kecil atau
    expected count sangat rendah karena probabilitas tabel dihitung
    secara exact berdasarkan distribusi yang sesuai dengan total
    marginal.
3.  Dataset utama tugas ini tidak perlu langsung diganti ke Fisher
    karena hasil diagnosis menunjukkan bahwa seluruh expected count
    berada di atas 5. Nilai minimum expected count adalah **10,2436**,
    sehingga asumsi expected count untuk pendekatan Chi-Square
    terpenuhi.
:::

# 6. Pelaporan dan Kesimpulan

Laporkan hasil utama dengan format:

> **χ²(df, N = n) = nilai, p = nilai**

Kemudian tuliskan **3 kalimat**:

1.  keputusan terhadap H₀ dan apakah terdapat bukti asosiasi;
2.  satu pola substantif berdasarkan Pearson residual;
3.  satu kalimat kehati-hatian bahwa hasil menunjukkan **asosiasi**,
    bukan kausalitas.

::: answer-box
**Pelaporan akhir**

- χ²(4, N = 156) = 20.298, p \< 0,001

1.  H₀ ditolak karena nilai p-value sebesar 0,000436 lebih kecil dari
    0,05, sehingga terdapat bukti statistik adanya asosiasi antara
    tingkat pengalaman coding dan tool analitik favorit mahasiswa.
2.  Berdasarkan Pearson residual, penyimpangan terbesar terdapat pada
    kelompok **Lanjut × R**, dengan residual sekitar -2,607. Artinya,
    jumlah mahasiswa Lanjut yang memilih R lebih sedikit daripada jumlah
    yang diharapkan jika kedua variabel tidak berasosiasi.
3.  Hasil ini menunjukkan asosiasi antara pengalaman coding dan tool
    favorit, bukan hubungan sebab-akibat. Oleh karena itu, hasil uji
    tidak dapat digunakan untuk menyimpulkan bahwa tingkat pengalaman
    coding menyebabkan seseorang memilih tool tertentu.
:::

::: callout-important
## Ingat

- *p-value* bukan probabilitas bahwa H₀ benar.
- Hasil signifikan tidak otomatis berarti asosiasi kuat.
- Pearson residual menunjukkan **di mana penyimpangan terjadi**.
- Kekuatan asosiasi dibahas pada Pertemuan 4.
:::

::: footer-note
**Analisis Data Kategori — Tugas 3**\
Predict → Calculate → Run → Diagnose → Explain
:::
