---
title: "Tugas 1 — Pengantar Analisis Data Kategori"
subtitle: "Latihan Analisis Data dengan R dan Quarto"
format:
  html:
    theme: cosmo
    css: styles.css
    toc: true
    toc-title: "Daftar Isi"
    toc-depth: 2
    toc-location: right
    code-copy: false
    code-tools: false
    number-sections: true
    embed-resources: true
    title-block-banner: true
execute:
  echo: true
  warning: false
  message: false
lang: id
---

```{r}
#| label: setup
#| include: false

identitas <- read.csv("identitas_tugas.csv", stringsAsFactors = FALSE)

file_data <- "identitas_tugas.csv"

data <- read.csv(
  file_data,
  na.strings = c("", "NA"),
  stringsAsFactors = FALSE
)

library(readr)
data_tugas1_241061003 <- read_csv("data_tugas1_241061003.csv")
View(data_tugas1_241061003)
```

::::::::: student-card
::: label
Mahasiswa
:::

::: value
`r identitas$Nama[1]`
:::

::: label
NIM
:::

::: value
`r identitas$NIM[1]`
:::

::: label
Kode Tugas
:::

::: value
`r identitas$kode_tugas[1]`
:::
:::::::::

::: learning-box
**Tujuan tugas.** Gunakan kembali konsep dan fungsi R yang telah dibahas pada Pertemuan 1 untuk mengenali struktur data kategori, membuat ringkasan deskriptif, memvisualisasikan data, dan menjelaskan insight secara hati-hati.
:::

::: callout-note
## Pola kerja

Ikuti pola kelas: **predict → run → inspect → explain**.

Pada setiap bagian diberikan **sedikit petunjuk kode**.\
Jika diminta menjelaskan atau menuliskan interpretasi, gunakan kotak **Jawaban Anda** yang telah disediakan.
:::

# 1. Mengenali Data

Gunakan R untuk melihat beberapa baris awal, struktur data, dan nama variabel.

::: callout-tip
## Petunjuk kode

``` r
head(...)
str(...)
names(...)
```

Ganti `...` dengan objek data yang digunakan.
:::

```{r}
# 
head(data_tugas1_241061003)
str(data_tugas1_241061003)
names(data_tugas1_241061003)

```

Lengkapi tabel berikut.

| Variabel | Jenis Variabel | Alasan Singkat |
|------------------------|------------------------|------------------------|
| RecordID | Identifier | Angka unik per responden, hanya penanda baris, tidak dianalisis sebagai nilai |
| ProgramStudi | Nominal | Kategori nama program studi (Sistem Informasi, Matematika, Sains Data, Sains Aktuaria), tidak punya urutan |
| Gender | Nominal | Kategori L/P, tidak punya urutan tingkatan |
| DeviceUtama | Nominal | Kategori perangkat (Smartphone, Tablet, Laptop), tidak punya urutan alami |
| ModaBelajar | Nominal | Kategori cara belajar (Diskusi, Praktik, Video, Buku), tidak punya urutan alami |
| Kepuasan | Ordinal | Punya tingkatan jelas: Tidak Puas \< Cukup \< Puas \< Sangat Puas |
| IntensitasBelajar | Ordinal | Punya tingkatan: Rendah \< Sedang \< Tinggi |
| DurasiBelajarJam | Numerik (rasio) | Berupa angka jam belajar (desimal), bisa dijumlah/dirata-ratakan secara bermakna |
| PaketID | Identifier | Kode paket tugas (sama untuk semua baris), bukan variabel analisis |

Jawab singkat:

1.  Variabel mana yang merupakan identifier?
2.  Variabel mana yang bersifat ordinal?
3.  Mengapa kode angka belum tentu berarti data numerik?

::: answer-box
**Jawaban Anda**

1.  `RecordID` (dan `PaketID`) merupakan identifier karena hanya berfungsi sebagai penanda unik/label administratif tiap responden, bukan variabel yang dianalisis.
2.  `Kepuasan` dan `IntensitasBelajar` bersifat ordinal karena kategorinya memiliki urutan tingkatan yang bermakna (Tidak Puas \< Cukup \< Puas \< Sangat Puas; Rendah \< Sedang \< Tinggi).
3.  Kode angka pada data kategori (mis. `RecordID` yang berupa deretan angka) hanya berfungsi sebagai label/identitas, bukan besaran matematis. Jika angka semacam itu dijumlahkan atau dirata-ratakan, hasilnya tidak punya arti karena angkanya tidak merepresentasikan kuantitas, hanya penanda.
:::

# 2. Menyiapkan Data Kategori

Variabel latihan Anda:

```{r}
cat("Nominal :", identitas$nominal_utama[1], "\n")
cat("Ordinal :", identitas$ordinal_utama[1], "\n")
cat("Urutan  :", identitas$urutan_ordinal[1], "\n")
```

Lakukan hal berikut:

1.  ubah variabel nominal menjadi factor;
2.  ubah variabel ordinal menjadi ordered factor;
3.  periksa level kategorinya.

::: callout-tip
## Petunjuk kode

Untuk nominal:

``` r
factor(...)
levels(...)
```

Untuk ordinal:

``` r
factor(..., levels = ..., ordered = TRUE)
```
:::

```{r}
nominal_var <- identitas$nominal_utama[1]
ordinal_var <- identitas$ordinal_utama[1]
urutan <- strsplit(identitas$urutan_ordinal[1], "\\|")[[1]]

# Tulis kode Anda di bawah ini

# 1. Mengubah variabel nominal menjadi factor
data_tugas1_241061003[[nominal_var]] <- factor(
  data_tugas1_241061003[[nominal_var]]
)

# 2. Mengubah variabel ordinal menjadi ordered factor
data_tugas1_241061003[[ordinal_var]] <- factor(
  data_tugas1_241061003[[ordinal_var]],
  levels = urutan,
  ordered = TRUE
)

# 3. Memeriksa level kategori
levels(data_tugas1_241061003[[nominal_var]])
levels(data_tugas1_241061003[[ordinal_var]])


```

Tuliskan satu kalimat: **mengapa urutan level ordinal perlu ditetapkan dengan benar?**

::: answer-box
**Jawaban Anda**

Urutan level ordinal perlu ditetapkan dengan benar agar R dapat membandingkan kategori secara logis (mis. "Puas" \> "Cukup"), sehingga hasil pengurutan, perbandingan, dan visualisasi mencerminkan tingkatan yang sesungguhnya, bukan urutan alfabet atau urutan kemunculan data
:::

# 3. Quality Control Awal

Lakukan pemeriksaan sederhana terhadap:

- struktur data;
- level/kategori;
- missing value;
- konsistensi penulisan kategori.

::: callout-tip
## Petunjuk kode

Beberapa pola fungsi yang dapat digunakan:

``` r
str(...)
levels(...)
unique(...)
is.na(...)
colSums(...)
```

Pilih fungsi yang sesuai dengan tujuan pemeriksaan Anda.
:::

```{r}
# Struktur data
str(data_tugas1_241061003)

# Level/kategori variabel nominal dan ordinal
levels(data_tugas1_241061003[[nominal_var]])
levels(data_tugas1_241061003[[ordinal_var]])

# Kategori unik
unique(data_tugas1_241061003[[nominal_var]])
unique(data_tugas1_241061003[[ordinal_var]])

# Missing value setiap kolom
colSums(is.na(data_tugas1_241061003))


```

Tuliskan **dua temuan singkat** dari pemeriksaan tersebut.

::: answer-box
**Jawaban Anda**

1.  Variabel nominal memiliki dua kategori, yaitu **L** dan **P**, sedangkan variabel ordinal memiliki empat kategori dengan urutan **Tidak Puas \< Cukup \< Puas \< Sangat Puas**. Hasil pemeriksaan menunjukkan bahwa kategori pada kedua variabel telah tersimpan sesuai tipe kategorinya.
2.  Terdapat **3 missing value** pada dataset, yaitu **2 missing value pada variabel Kepuasan** dan **1 missing value pada variabel DurasiBelajarJam**. Pada variabel ordinal juga terlihat adanya nilai `NA` pada hasil pemeriksaan kategori unik, yang menunjukkan adanya data kepuasan yang kosong.
:::

# 4. Frekuensi dan Proporsi

Sebelum menjalankan kode, prediksi:

> Menurut Anda, kategori mana yang paling banyak muncul pada variabel nominal Anda?

::: answer-box
**Prediksi Anda**

Saya memprediksi bahwa kategori **L** akan menjadi kategori yang paling banyak muncul pada variabel nominal.
:::

Setelah itu, buat:

- tabel frekuensi untuk variabel nominal;
- proporsi untuk variabel ordinal.

::: callout-tip
## Petunjuk kode

``` r
table(...)
prop.table(...)
```

Anda dapat menyimpan hasil `table()` ke sebuah objek terlebih dahulu sebelum menghitung proporsi.
:::

```{r}
# Tabel frekuensi variabel nominal
freq_nominal <- table(data_tugas1_241061003[[nominal_var]])
freq_nominal

# Proporsi variabel ordinal
prop_ordinal <- prop.table(
  table(data_tugas1_241061003[[ordinal_var]])
)
prop_ordinal * 100

```

Tuliskan **dua kalimat insight** berdasarkan output.

::: answer-box
**Interpretasi Anda**

1.  Kategori **L** merupakan kategori yang paling banyak muncul pada variabel nominal dengan frekuensi **51 data (51%)**, sedangkan kategori P sebanyak **49 data (49%)**.
2.  Pada variabel ordinal, kategori **Puas** memiliki proporsi paling tinggi yaitu **33,67%**, diikuti oleh **Sangat Puas sebesar 32,65%**, **Cukup sebesar 23,47%**, dan **Tidak Puas sebesar 10,20%**.
:::

# 5. Tabel Silang

Pasangan variabel Anda:

```{r}
x <- identitas$tab_baris[1]
y <- identitas$tab_kolom[1]

cat("Baris :", x, "\n")
cat("Kolom :", y, "\n")
```

Buat tabel silang untuk kedua variabel tersebut.

Jika diperlukan, tampilkan proporsi per baris untuk membantu membaca pola.

::: callout-tip
## Petunjuk kode

``` r
table(..., ...)
prop.table(..., margin = 1)
```

Lengkapi sendiri objek yang diperlukan.
:::

```{r}
# # Menentukan variabel tabel silang
x <- identitas$tab_baris[1]
y <- identitas$tab_kolom[1]

cat("Baris :", x, "\n")
cat("Kolom :", y, "\n")

# Membuat tabel silang
tab_silang <- table(
  data_tugas1_241061003[[x]],
  data_tugas1_241061003[[y]]
)

# Menampilkan tabel frekuensi
tab_silang

# Menampilkan proporsi per baris
proporsi_baris <- prop.table(tab_silang, margin = 1)
round(proporsi_baris * 100, 2)

```

Tuliskan **satu kalimat** yang menjelaskan pola yang tampak.

::: answer-box
**Interpretasi Anda**

Pada kategori **L**, moda belajar yang paling banyak digunakan adalah **Praktik sebesar 37,25%**, sedangkan pada kategori **P**, moda belajar yang paling banyak digunakan adalah **Video sebesar 32,65%**
:::

::: callout-important
Gunakan bahasa deskriptif. Jangan langsung menyimpulkan adanya hubungan signifikan atau sebab-akibat.
:::

# 6. Visualisasi Kategorik

Variabel yang divisualisasikan:

```{r}
v <- identitas$visualisasi[1]
cat("Variabel grafik :", v, "\n")
```

Buat **satu grafik batang** seperti yang telah dipelajari pada Pertemuan 1.

::: callout-tip
## Petunjuk kode

``` r
library(ggplot2)

ggplot(..., aes(x = ...)) +
  geom_bar() +
  labs(...)
```

Sesuaikan objek data, variabel, judul, dan label sumbu.
:::

```{r}
v <- identitas$visualisasi[1]

library(ggplot2)

ggplot(data_tugas1_241061003, aes(x = .data[[v]], fill = .data[[v]])) +
  geom_bar() +
  scale_fill_manual(values = c("#F8BBD0", "#D1C4E9")) +
  labs(
    title = paste("Distribusi", v),
    x = v,
    y = "Frekuensi"
  ) +
  theme_minimal() +
  theme(
    plot.title = element_text(hjust = 0.5, face = "bold"),
    legend.position = "none"
  )
```

Tuliskan **satu kalimat** interpretasi grafik.

::: answer-box
**Interpretasi Anda**

Grafik menunjukkan bahwa kategori **L** memiliki frekuensi lebih tinggi dibandingkan kategori **P** pada variabel Gender. Kategori L berjumlah **51 data**, sedangkan kategori P berjumlah **49 data**.

Grafik menunjukkan bahwa kategori L memiliki frekuensi paling tinggi dibandingkan kategori lainnya pada variabel Gender.
:::

# 7. Kesimpulan

Tuliskan **3 poin kesimpulan singkat** berdasarkan hasil analisis.

Setiap kesimpulan harus:

- didukung oleh output yang telah Anda hasilkan;
- menggunakan angka yang relevan;
- ditulis dengan bahasa Anda sendiri;
- tidak menggunakan klaim sebab-akibat.

::: answer-box
**Kesimpulan Anda**

1.  Berdasarkan analisis Gender, kategori **L** memiliki frekuensi sebanyak **51 data (51%)**, sedangkan kategori **P** sebanyak **49 data (49%)**.
2.  Pada variabel Kepuasan, kategori **Puas** memiliki proporsi tertinggi yaitu **33,67%**, diikuti kategori **Sangat Puas sebesar 32,65%**, **Cukup sebesar 23,47%**, dan **Tidak Puas sebesar 10,20%**.
3.  Berdasarkan tabel silang Gender dan ModaBelajar, kategori **L** paling banyak menggunakan **Praktik sebesar 37,25%**, sedangkan kategori **P** paling banyak menggunakan **Video sebesar 32,65%**.
:::

::: footer-note
**Analisis Data Kategori — Tugas 1**\
Predict → Run → Inspect → Explain
:::
